臺灣新竹地方法院刑事判決
109年度訴字第540號
公  訴  人  臺灣新竹地方檢察署檢察官
被      告  劉仁財




上列被告因違反毒品危害防制條例案件，經檢察官提起公訴（10
9 年度毒偵字第594 號），本院判決如下：
    主  文
本件公訴不受理。
    理  由
一、公訴意旨略以：被告甲○○前有多次施用毒品案件，均經法
　　院判決判處有期徒刑以上之刑確定，最近1 次係於民國106
　　年間因施用第一、二級毒品案件，經臺灣桃園地方法院以10
　　6 年度審訴字第1930號判決判處有期徒刑7 月，嗣經臺灣高
　　等法院以107 年度上訴字第1633號判決上訴駁回而確定，經
　　與另案定應執行刑及接續執行後，於108 年4 月17日徒刑執
　　行完畢出監。詎仍不知悔改，又於109 年3 月21日中午12時
　　許，在其位於新竹縣○○鄉○○路00號6 樓之11室居所內，
　　以將海洛因及甲基安非他命置於玻璃球燒烤之方式，同時施
　　用第一級毒品海洛因及第二級毒品甲基安非他命1 次。嗣因
　　另案受通緝，為警於109 年3 月28日20時30分許，在其上址
　　居所內緝獲，並扣得其所有吸食器1 組、殘渣袋1 個及含第
　　四級毒品甲基麻黃鹼成分之白色藥丸2 顆（毛重0.53公克）
　　等物；復採集其尿液送驗後結果呈嗎啡、安非他命及甲基安
　　非他命陽性反應，因認被告甲○○涉犯毒品危害防制條例第
　　10條第1 項之施用第一級毒品及同條第2 項之施用第二級毒
　　品罪嫌等語。
二、按起訴之程序違背規定者，應諭知不受理之判決，並得不經
　　言詞辯論為之，刑事訴訟法第303 條第1 款及第307 條分別
　　定有明文。又此所稱起訴之程序違背規定，係指檢察官提起
　　公訴之訴訟行為於程序上有違法律之規定而言。而提起公訴
　　之訴訟行為是否於程序上有違法律規定，原則上固是以起訴
　　時所存在之事項及法律規定為判斷，惟檢察官起訴後始發生
　　之情事變更事由，致法院不能為實體審理者，亦屬「起訴之
　　程序違背規定」，有最高法院109 年度臺上字第3826號刑事
　　判決意旨足資參照。經查本案被告甲○○行為後，毒品危害
　　防制條例第20條、第23條業於109 年1 月15日修正公布，於
　　109 年7 月15日施行，而依修正後毒品危害防制條例第35條
　　之1 第2 款前段規定，審判中之案件由法院依修正後規定處
　　理；又被告被訴於109 年3 月21日中午12時許同時施用第一
　　級毒品及第二級毒品案件，係前揭毒品危害防制條例於109
　  年7 月15日施行前之109 年7 月3 日繫屬於本院等情，有臺
　　灣新竹地方檢察署109 年7 月2 日竹檢永宙109 毒偵594 字
　　第1099022573號函上所蓋本院收文章戳在卷可憑，依前揭說
　　明，本案自應適用修正後之規定。
三、次按109 年1 月15日修正公布，同年7 月15日施行之毒品危
　　害防制條例第20條第3 項規定，犯第10條之罪於觀察、勒戒
　　或強制戒治執行完畢釋放後，3 年後再犯第10條之罪者，適
　　用本條前2 項之規定。現行毒品條例既認施用毒品者具有「
　　病患性犯人」特質，強調「治療勝於處罰」、「醫療先於司
　　法」，對於第20條第3 項及第23條第2 項所謂「3 年後（內
　　）再犯」，自應跳脫以往窠臼，以「3 年」為期，建立「定
　　期治療」之模式。準此，第20條第3 項規定中所謂「3 年後
　　再犯」，只要本次再犯（不論修正施行前、後）距最近1 次
　　觀察、勒戒或強制戒治執行完畢釋放，已逾3 年者，即該當
　　之，不因其間有無犯第10條之罪經起訴、判刑或執行而受影
    響，業經最高法院大法庭著有109 年度臺上大字第3826號刑
    事裁定可資參照。
四、又按毒品危害防制條例本次修正，對於施用毒品者既強調「
　　治療勝於處罰」、「醫療先於司法」之刑事政策，強化觀察
　　、勒戒或強制戒治處分、命附條件緩起訴處遇措施與監禁刑
　　罰間之交替運用，使之相互輔助補充，剛柔並濟，力助施用
　　毒品者重生。尤以新修正之毒品危害防制條例第24條（尚未
　　生效）之命附條件緩起訴處遇，係除以往之「觀察、勒戒或
　　強制戒治」及「附命完成戒癮治療緩起訴」雙軌制處遇外，
　　更賦與檢察官得以刑事訴訟法第253 條之2 第1 項第4 款至
　　第6 款或第8 款規定，給予施用毒品者義務勞務、繳納處分
　　金、心理輔導、法治教育或其他預防再犯措施為附條件之緩
　　起訴處分，俾使其能經由多元化之緩起訴處遇，能有效並適
　　當戒除毒癮而徹底擺脫毒品危害。又機構外之命附條件緩起
　　訴處遇相較於機構內之觀察、勒戒及強制戒治而言，前者乃
　　結合醫師、觀護人、社工心理諮商等不同領域之專業人員參
　　與之治療措施，目的除在戒除施用毒品者身癮、心癮外，並
　　使其能經由於機構外之社會參與及接觸，重新塑造生活紀律
　　，改變病態行為，以達治療「病患性犯人」之效果；相較於
　　後者於勒戒處所、戒治處所內之觀察、勒戒或強制戒治而言
　　，仍不失為監禁治療，且其管理人員均為監所矯正人員，各
　　處所之資源多寡、專業人才比例又不盡相同，未能跳脫「收
　　容」功能大於「戒治」之刑罰樣貌。縱為屢犯施用毒品罪之
　　成癮慣犯，倘其本次再犯後已自行赴醫療機構為戒癮或替代
　　治療，並顯具成效，無論此次距最近1 次觀察、勒戒或強制
　　戒治執行完畢釋放是否已逾3 年，於新修正毒品危害防制條
　　例第24條尚未施行前，檢察官仍非不得視其個案情形為「附
　　命完成戒癮治療緩起訴處分」，無庸逕向法院聲請觀察、勒
　　戒甚而追訴處罰之必要，俾節省有用資源。又本於權力分立
　　原則，法院對檢察官職權行使，應予以尊重，雖非謂不得為
　　適度之司法審查，惟對於施用毒品者本次所犯如距最近1 次
　　觀察、勒戒或強制戒治執行完畢釋放後，已逾3 年者，檢察
　　官既得本於立法者所賦與之職權裁量是否聲請法院裁定觀察
　　、勒戒或為命附條件（現行法僅能附命完成戒癮治療）緩起
　　訴處分之多元化處遇，即聲請法院裁定機構內之觀察、勒戒
　　並非檢察官所得採取之唯一途徑，法院自不能僭越檢察官之
　　職權，逕對施用毒品者裁定應予觀察、勒戒或強制戒治。雖
　　修正後之毒品條例第35條之1 第2 款規定：「審判中之案件
　　，由法院或少年法院（地方法院少年法庭）依修正後規定處
　　理；依修正後規定應為不起訴處分或不付審理之裁定者，法
　　院或少年法院（地方法院少年法庭）應為免刑之判決或不付
　　審理之裁定。」另該條款之立法說明亦謂：「若該等案件於
　　修正施行前已繫屬於法院或少年法院（地方法院少年法庭）
　　者，『為求程序之經濟，法院或少年法院（地方法院少年法
　　庭）應依修正施行後之規定處理，即應依職權為觀察、勒戒
　　或強制戒治之裁定』」等語，似欲透過立法說明由法院依職
　　權裁定觀察、勒戒或強制戒治，以替代第20條第1 項、第2
　　項所定應由檢察官提出觀察、勒戒或強制戒治之聲請，惟若
　　檢察官之「起訴之程序違背規定」，法院當不能「為求程序
　　之經濟」便宜行事，而應嚴守程序上之正義，尊重檢察官之
　　裁量權，並保障施用毒品者能獲得妥適並完善治療或其他有
　　利戒毒途徑處遇之機會，亦有前述最高法院109 年度臺上字
　　第3826號刑事判決意旨可供參照。
五、經查被告前因施用毒品案件，經臺灣桃園地方檢察署檢察官
　　聲請，而經臺灣桃園地方法院於101 年5 月31日以101 年度
　　毒聲字第375 號裁定令入勒戒處所施以觀察、勒戒，嗣因觀
　　察、勒戒結果，因認無繼續施用毒品傾向，而於101 年8 月
　　17日執行完畢釋放出所，並經臺灣桃園地方檢察署檢察官於
　　101 年8 月20日以100 年度毒偵字第5216號為不起訴處分確
　　定；而被告其後雖有再因施用毒品案件，多次經法院判處罪
　　刑確定及執行完畢之紀錄，但迄今均無再受觀察、勒戒或強
　　制戒治之情形等情，有臺灣高等法院被告前案紀錄表1 份在
　　卷可稽（見訴字第540 號卷第17至34頁）。本案被告被訴同
　　時施用第一級毒品及第二級毒品之時間為109 年3 月21日中
　　午12時許，距被告最近一次觀察、勒戒執行完畢釋放即101
　　年8 月17日，已逾3 年，縱被告於其間曾於106 年及107 年
　　間多次因施用毒品罪等，經起訴、判刑或執行行，揆諸前揭
　　說明，仍應依修正後之毒品危害防制條例第20條第3 項、現
　　行第24條等規定，由檢察官基於一次性之整體規劃而重啟處
　　遇程序，視被告個案情形，是否適合「觀察、勒戒或強制戒
　　治」或給予「附命完成戒癮治療緩起訴處分」，自不得對被
　　告追訴處罰，從而檢察官之起訴有上開法律規定與實務見解
　　改變之情事變更事由，其起訴程序即屬違背規定，法院自應
　　諭知不受理之判決，並不經言詞辯論而為之。
本案經檢察官蔡宜臻提起公訴。　　
據上論斷，應依刑事訴訟法第303 條第1 款、第307 條，判決如
主文。
中　　華　　民　　國　　109 　年　　12　　月　　31　　日
　　　　　　　　　刑事第一庭    審判長法　官  楊麗文
　　　　　　　　　　　　　　　　　    法　官  王凱平
　　　　　　　　　　　　　　　　　    法　官  楊惠芬
以上正本證明與原本無異。
如不服本判決應於收受本判決後20日內向本院提出上訴書狀，上
訴書狀應敘述具體理由。上訴書狀未敘述上訴理由者，應於上訴
期間屆滿後20日內補提理由書狀於本院(均須按他造當事人之人
數附繕本 )「切勿逕送上級法院」。 
中　　華　　民　　國　　110 　年　　1 　　月　　6 　　日
　　　　　　　　　　　　　　　　　　　書記官  李艷蓉